【裁判字號】    98,台上,6560
【裁判日期】    981105
【裁判案由】    強盜等罪
【裁判全文】
最高法院刑事判決            九十八年度台上字第六五六０號
上  訴  人  甲○○
上列上訴人因強盜等罪案件，不服台灣高等法院高雄分院中華民
國九十八年八月三十一日第二審判決（九十八年度上訴字第八八
五號，起訴案號：台灣高雄地方法院檢察署九十七年度偵字第一
六三五三號），提起上訴，本院判決如下：
    主  文
上訴駁回。
    理  由
按刑事訴訟法第三百七十七條規定，上訴於第三審法院，非以判
決違背法令為理由，不得為之。是提起第三審上訴，應以原判決
違背法令為理由，係屬法定要件。如果上訴理由書狀並未依據卷
內訴訟資料，具體指摘原判決不適用何種法則或如何適用不當，
或所指摘原判決違法情事，顯與法律規定得為第三審上訴理由之
違法情形，不相適合時，均應認其上訴為違背法律上之程式，予
以駁回。本件原判決已敘明依憑證人即被害人乙○○於警詢、檢
察官訊問時及第一審；證人即「喜泰通訊企業有限公司」負責人
葉泰順於警詢之證述，佐以上訴人甲○○於警詢、檢察官訊問時
及第一審、原審之供述，並有台灣銀行大昌分行提款室（下稱提
款室）於民國九十七年一月十五日中午十二時三十分許之監視錄
影翻拍照片、行動電話機具照片、「讓渡切結書」、贓物認領保
管單等在卷可稽，暨上開提款室監視錄影經第一審勘驗明確，製
有勘驗筆錄附卷為憑，資以認定上訴人分別有原判決事實欄一、
二所記載之犯罪事實。對於上訴人所辯：伊係出手搶奪乙○○之
手提包，並未以強暴方法碰觸、攻擊乙○○之身體，至使不能抗
拒，以取得乙○○之手提包，應不成立強盜罪云云，何以不能採
取，亦已憑卷內證據資料，於理由內詳為指駁說明。並敘明上訴
人在提款室先出手拉扯乙○○之手提包，乙○○因此跌坐在地，
上訴人又以腳抵壓乙○○之腹部，造成乙○○無法起身，進而拉
扯取去手提包。而上訴人自稱身高有一百八十公分，體重達一百
二十公斤，又提款室空間狹小，上訴人之上開強暴手段，應認已
使乙○○達於不能抗拒之程度。因而維持第一審關於論以上訴人
共同犯強盜罪，量處有期徒刑六年二月；又第一審關於上訴人共
同犯行使偽造私文書罪，量處有期徒刑五月，「讓渡切結書」上
偽造之「乙○○」署押一枚及指印一枚均沒收部分之科刑判決，
並定其應執行之刑，駁回檢察官及上訴人此部分在第二審之上訴
。原判決已敘明所憑之證據及其認定之理由，所為論斷與卷內證
據資料相符，從形式上觀察，並無何違背法令之情形存在。上訴
意旨略以：(一)以上訴人身高有一百八十公分，體重達一百二十公
斤，倘有意以強暴手段強盜財物，應該立刻可以得手，豈會雙方
發生拉扯，足證被告並未施以強暴手段。原判決認定上訴人實行
強暴行為，至使乙○○不能抗拒應成立強盜罪，容有違誤。(二)乙
○○於九十七年一月十五日警詢時係指述：上訴人自伊身後，以
徒手搶奪伊掛在右手臂之手提包；於九十七年四月二十六日警詢
時則指稱：上訴人拉扯伊手上之手提包，使伊跌倒在地，又以右
腳踹伊肚子，致伊之手臂及肚子受傷，無力抵抗，任由上訴人取
去手提包；於九十七年七月二十五日檢察官訊問時卻陳稱：上訴
人進入提款室，用力拉扯伊手上之手提包，拉扯約二分鐘，伊因
此跌坐在地，上訴人又以腳抵住伊腹部，取去手提包等語，已見
前後矛盾。又乙○○指稱其手臂及肚子受傷等情，並未提出診斷
證明書為證；第一審勘驗提款室監視錄影顯示，上訴人進入提款
室搶奪手提包，前後不過短短二十秒，乙○○卻聲稱有二分鐘之
久，核與事證不符。原審未調查乙○○之指證，有無其他佐證足
以證明符合事實，即遽予採取，資為認定上訴人有強盜犯行之證
據，於法有違。(三)第一審勘驗上開提款室監視錄影顯示，乙○○
係於上訴人推開提款室玻璃門時，遭玻璃門推擠倒地，並非上訴
人之強暴行為所造成。又上訴人強拉乙○○之手提包，而乙○○
堅持不肯放手，雙方發生拉扯，上訴人並未施以強暴手段。再上
訴人係於與乙○○拉扯間，碰撞牆壁，因此腳步不穩，從未以腳
踹踏乙○○，足證乙○○係處在可以抗拒之情況，不應論以上訴
人觸犯強盜罪。(四)原判決已先說明乙○○倒在地上反抗，上訴人
壓迫在乙○○身上等情，卻又說明乙○○跌倒在地，背部恰巧抵
在室內牆壁，上訴人遂趨前用腳抵壓在乙○○腹部等語，所為說
明互相矛盾，有判決理由矛盾之違法。(五)上訴人係因缺乏金錢購
買家中幼兒所需奶粉，才將乙○○之行動電話機具加以變賣，因
而觸犯刑法第二百十六條、第二百十條之行使偽造私文書罪，上
訴人事後已深具悔意，犯罪後態度良好。原判決量處上訴人有期
徒刑五月，仍嫌過重云云。經查：(一)證據之取捨與證據之證明力
如何，均屬事實審法院得裁量、判斷之職權；苟其此項裁量、判
斷，並不悖乎經驗法則或論理法則，又於判決內論述其何以作此
判斷之心證理由者，即不得任意指摘其為違法，而據為提起第三
審上訴之合法理由。(1)乙○○於九十七年一月十五日警詢時指述
：上訴人自伊身後，以徒手搶奪伊掛在右手臂之手提包（見偵查
卷第一五一、一五二頁）；於九十七年四月二十六日警詢時指稱
：上訴人拉扯伊手上之手提包，使伊跌倒在地，又以右腳踹踩伊
肚子，致伊之手臂及肚子受傷，無力抵抗，任由上訴人取去手提
包（見偵查卷第三五至三七頁）；於九十七年七月二十五日檢察
官訊問時陳稱：上訴人進入提款室，用力拉扯伊手上之手提包，
拉扯約二分鐘，伊因此跌坐在地，上訴人又以腳抵住伊腹部，取
去手提包等語（見偵查卷第一四二、一四三頁）。細繹上述乙○
○之陳述內容，充其量僅係乙○○於九十七年一月十五日警詢中
，就事發經過情節之描述有欠完整，仍難認與其他陳述有明顯矛
盾不合之處。原審經審酌乙○○於警詢、檢察官訊問時及第一審
之陳述，核與第一審勘驗提款室監視錄影結果，並無顯然出入，
應與事實相符，因而採取上述乙○○之陳述，據以認定上訴人有
強盜犯行，並非單憑乙○○之陳述而已，難認於法有違。至於乙
○○於九十七年四月二十六日警詢時指稱，上訴人拉扯乙○○手
上之手提包，及以右腳踹踩乙○○之肚子，致乙○○之手臂及肚
子受傷等情。查乙○○所指遭受攻擊之情況，乙○○因此手臂及
肚子受傷，核與事理無違；又所謂受傷本有輕重之別，倘僅係皮
肉之細微傷害，未必會延醫治療，乙○○未曾提出診斷證明書為
證，亦與事理不悖；再第一審勘驗上開提款室監視錄影之勘驗筆
錄記載，上訴人約於中午十二時三十三分五十七秒出手拉扯乙○
○，於同時三十四分十七秒得手，歷時僅約二十秒等情（見第一
審卷第二四六、二四七頁），而乙○○卻指稱拉扯時間約有二分
鐘，但乙○○於緊急情形下所稱粗估時間，自然無法精確，均難
因此即指乙○○之指證，係屬不實，不能採取。(2)第一審勘驗上
開提款室監視錄影結果，認定上訴人進入提款室，將乙○○強行
壓制在地，並壓迫在乙○○身上，拉扯乙○○之手提包等情，此
有勘驗筆錄之記載可證（見第一審卷第二四六頁）。原判決認定
上訴人在提款室先出手拉扯乙○○之手提包，於乙○○因此跌坐
在地，上訴人又以腳抵壓乙○○之腹部，造成乙○○無法起身，
進而拉扯取去手提包等情，核與勘驗結果並無不合。上訴意旨猶
指乙○○係於上訴人推開提款室玻璃門時，遭玻璃門推擠倒地，
並非上訴人之強暴行為所造成；又上訴人強拉乙○○之手提包，
而乙○○堅持不肯放手，雙方發生拉扯，上訴人並未施以強暴手
段；再上訴人係於拉扯間碰撞牆壁，因而腳步不穩，從未以腳踹
踏乙○○云云，核與卷內事證不合，自不屬依據卷內訴訟資料而
為具體指摘之上訴第三審適法理由。(3)原判決先說明乙○○倒在
地上反抗，上訴人壓迫在乙○○身上等情（見原判決第六頁），
又說明乙○○跌倒在地，背部恰巧抵在室內牆壁，上訴人遂趨前
用腳抵壓在乙○○腹部等語（見原判決第七頁），應係指不同時
點之個別動作，本可併存，尚無矛盾不合存在，難認有上訴意旨
所指判決理由矛盾之違法可言。(二)刑法強盜罪之犯罪構成要件，
所謂「強暴」係指行為人直接或間接施加暴力，以壓制被害人之
抗拒，「脅迫」則指行為人施加威嚇，使被害人精神上萌生恐懼
；所稱「至使不能抗拒」係謂壓抑被害人之抗拒，或使被害人身
體上、精神上處於不能抗拒之狀態而言。原判決認定上訴人出手
拉扯乙○○之手提包，於乙○○因此跌坐在地，又以腳抵壓乙○
○之腹部，造成乙○○無法起身，進而拉扯取去手提包，上訴人
係以強暴之方法，至使乙○○不能抗拒，而取去乙○○之手提包
，應成立強盜罪，揆之上開說明，自無不合。上訴意旨所指上訴
人身高有一百八十公分，體重達一百二十公斤，以及乙○○有與
上訴人發生拉扯等情，與原判決所為認定不生影響。(三)關於刑之
量定，係實體法上賦予法院得為自由裁量之事項，倘其未有逾越
法律所規定之範圍，或濫用其權限，即不得任意指摘為違法，以
為第三審上訴之理由（本院七十五年台上字第七０三三號判例參
照）。第一審判決已依刑法第五十七條之規定，具體說明上訴人
犯行使偽造私文書罪之一切情狀，據以量刑（見第一審判決第十
三、十四頁）。查上訴人所犯行使偽造私文書罪，其法定本刑為
五年以下有期徒刑，第一審判決量處上訴人有期徒刑五月，並未
逾越法律所規定之範圍，又已屬從輕量刑。原判決認為第一審判
決關於此部分之量刑，尚稱適當，予以維持，難認有濫用自由裁
量權限之情形，於法無違。上訴意旨仍執前詞，再為事實上之爭
執，或徒憑己見，就原審調查、取捨證據與判斷其證明力之適法
行使，及判決內已明白論斷之事項，任意指摘為違法，核均非適
法之上訴第三審理由。應認其上訴為違背法律上之程式，予以駁
回。
據上論結，應依刑事訴訟法第三百九十五條前段，判決如主文。
中    華    民    國  九十八  年   十一   月    五    日
                      最高法院刑事第十二庭
                          審判長法官  黃  一  鑫
                                法官  張  春  福
                                法官  林  勤  純
                                法官  李  錦  樑
                                法官  陳  國  文
      本件正本證明與原本無異
                                      書  記  官
中    華    民    國  九十八  年   十一   月   十一   日
                                                     m


司法院資訊處製作；財團法人民間司法改革基金會備份。
